臺灣臺北地方法院刑事判決
110年度易字第764號
公  訴  人  臺灣臺北地方檢察署檢察官
被      告  洪睿晉



上列被告因妨害名譽案件，經檢察官聲請簡易判決處刑（110年
度調偵字第1566號），經本院認不宜以簡易判決處刑（110年度
簡字第1763號），改依通常程序審理，判決如下：
    主  文
洪睿晉犯誹謗罪，處拘役拾伍日，如易科罰金，以新臺幣壹仟元
折算壹日。
    事  實
洪睿晉與方士騏同屬臺北市○○區○○○路0段00號社區之住戶，洪
  睿晉於民國109年8月15日17時許，該社區住戶會議召開之際，
  因推薦廠商經費問題，與方士騏發生爭執，竟心生不滿，意圖
  散布於眾，基於誹謗之犯意，對方士騏指稱：「你要推薦你的
  廠商來，然後分錢」等語（起訴書記載：「你推薦廠商是要分
  錢」，逕予更正），以此方式指摘方士騏為圖利而推薦特定廠
  商之不實事項，足以貶損方士騏之名譽。
案經方士騏訴由臺北市政府警察局中正第一分局報告臺灣臺北
  地方檢察署（下稱臺北地檢署）檢察官偵查起訴。
    理  由
壹、程序方面
按被告以外之人於審判外之言詞或書面陳述，除法律有規定者
  外，不得作為證據，刑事訴訟法第159條第1項定有明文。次按
  被告以外之人於審判外之陳述，雖不符合同法第159條之1至第
  159條之4規定，但經當事人於審判程序同意作為證據，法院審
  酌該言詞陳述或書面陳述作成時之情況，認為適當者，亦得為
  證據，同法第159條之5第1項亦有明定。查本案判決下列所引
  用之被告以外之人於審判外之陳述，因被告洪睿晉於準備程序
  中就證據能力部分表示同意（見本院110年度易字第764號卷《
  下稱本院卷》第43頁），復經本院審酌各該證據資料製作時之
  情況，尚無違法不當及證明力明顯過低之瑕疵，認為以之作為
  證據應屬適當，依上開規定，應認有證據能力。
其餘資以認定本案犯罪事實之非供述證據（詳後述），亦查無
  違反法定程序取得之情形，依刑事訴訟法第158條之4之反面解
  釋，應具證據能力。
貳、實體方面
訊據被告矢口否認有何誹謗之犯行，辯稱：其在討論的過程中
  ，無意間說出「分錢」，應不構成誹謗言論，其主觀上亦無誹
  謗故意云云。經查：
㈠被告於109年8月15日17時許，在臺北市○○區○○○路0段00號社區
  住戶會議召開之際，因推薦廠商經費問題，與告訴人方士騏發
  生爭執，對告訴人表示:「你要推薦你的廠商來，然後分錢」
  等情，業據被告於偵查及審理中供陳在卷（見臺北地檢署110
  年度偵字第8586號卷《下稱偵卷》第62頁，本院卷第42頁至第43
  頁、第53頁），核與告訴人於警詢、偵查及審理中指訴相符（
  見偵卷第25頁至第26頁、第51頁，本院卷第63頁），並有本院
  111年3月3日勘驗筆錄附卷可稽（見本院卷第53頁），此部分
  事實，首堪認定。
㈡按刑法誹謗罪，係以意圖散布於眾，而指摘或傳述足以毀損他
  人名譽之事為其成立要件，行為人所指摘或傳述之事是否「足
  以毀損他人名譽」，應就被指述人之個人條件以及指摘或傳述
  內容，以一般人之社會通念為客觀判斷，如行為人所指摘或傳
  述之具體事實，足以使被指述人在社會上所保有之人格及聲譽
  地位，因行為人之惡害性指摘或傳述而有受貶損之危險性或可
  能性，受到社會一般人負面評價判斷，即可認為足以損害被指
  述人之名譽。是散布之文字倘依遣詞用字、運句語法整體以觀
  ，或依其文詞內容所引發之適度聯想，以客觀社會通念價值判
  斷，如足以使人產生懷疑或足以毀損或貶抑被害人之人格聲譽
  ，或造成毀損之可能或危險者，即屬刑法所處罰之誹謗行為。
  又所稱「散布於眾」，係指散播傳布於不特定人或多數人，使
  大眾得以知悉其內容而言，即行為人向不特定人或多數人散布
  指摘足以毀損他人名譽之事，始克相當；而解釋「多數人」，
  係包括特定之多數人在內。
㈢次按對於所誹謗之事，能證明其為真實者，不罰；以善意發表
  言論，對於可受公評之事，而為適當之評論者，不罰，刑法第
  310條第3項及第311條第3款固分別定有明文。而依司法院釋字
  第509號解釋意旨，行為人縱不能證明其言論內容為真實，然
  若能舉出相當證據資料足證其有相當理由確信其言論內容為真
  實者，因欠缺犯罪故意，即不得遽以誹謗罪相繩，亦即採取「
  真正惡意原則」。從而，行為人就事實陳述之相當真實性，未
  盡合理查證之義務，依其所提證據資料，在客觀上不足認其有
  相當理由確信為真實，或對於資訊之不實已有所知悉或可得而
  知卻仍執意傳播不實之言論，或有合理之可疑卻仍故意迴避真
  相，假言論自由之名，行惡意攻訐之實者，即仍有處罰之正當
  性，自難主張免責。
㈣徵諸被告前揭對告訴人所為之「你要推薦你的廠商來，然後分
  錢」等言論，具體而明確指摘告訴人為圖利而推薦特定廠商，
  依社會一般正常通念為客觀評價，足以使人對告訴人之人格聲
  譽產生懷疑，對告訴人之道德形象、人格評價及社會地位造成
  負面貶抑，實足致告訴人名譽遭受損害，核屬誹謗之言論甚明
  。又上開社區住戶大會召開時，至少有15人在場乙情，業據被
  告及告訴人陳述在卷（見偵卷第62頁、第26頁、第52頁，本院
  卷第64頁），係特定之多數人得共見共聞之場合，酌以被告為
  成年人，碩士肄業之智識程度（見本院卷第15頁、第67頁），
  堪認其對於自身所為之言論，理解能力應無問題，對於前揭言
  論足以使告訴人名譽受到具體指摘而貶損等情，當有所認識，
  卻仍決意在多數人在場之際發表前揭言論，主觀上確有意圖散
  布於眾，以損害告訴人名譽之誹謗故意無訛。
㈤被告於偵查中自承：其等於案發時在討論推薦廠商，告訴人本
  身是營造業，想要推薦他的冷氣廠商，意思是他推薦的比較便
  宜，其第一個直覺是告訴人為副主委，應該要避嫌，其認為會
  有分錢的可能；其發表前揭言論前沒有經過查證，也沒有其他
  人跟其提過告訴人有在「分錢」，就其所知，告訴人先前沒有
  「分錢」的紀錄等語（見偵卷第62頁至第63頁），可知被告未
  就其所指摘之事為任何查證之舉止，僅憑個人臆測而逕予恣意
  指摘告訴人，所為評論亦乏合理性而難謂適當，當具誹謗告訴
  人之真實惡意，無從依刑法第310條第3項及第311條第3款規定
  免罰。是被告以前詞置辯，否認其有誹謗之行為及故意，均無
  足採。
㈥綜上所述，本案事證明確，被告犯行已堪認定，應依法論科。
論罪科刑：
㈠核被告所為，係犯刑法第310條第1項之誹謗罪。
㈡爰以行為人之責任為基礎，審酌被告不思克制情緒及理性處事
  ，率以上開方式誹謗告訴人之名譽，行為實有不該；並兼衡被
  告之犯罪動機、手段、造成之損害，暨其否認犯行，迄今未能
  獲取告訴人之諒解，及碩士肄業之智識程度（見本院卷第15頁
  ），其自述從事園藝工作，月收入約新臺幣3萬元，無人需其
  扶養等語之生活狀況（見本院卷第67頁）等一切情狀，量處如
  主文所示之刑，並諭知易科罰金之折算標準。
據上論斷，應依刑事訴訟法第452條、第284條之1、第299條第1
項前段，刑法第310條第1項、第41條第1項前段，刑法施行法第1
條之1第1項，判決如主文。
本案經檢察官江文君提起公訴，檢察官李山明到庭執行職務。
中　　華　　民　　國　　111 　年　　6 　　月　　23　　日
                  刑事第六庭   法  官  洪翠芬 　　　　
上正本證明與原本無異。 
如不服本判決應於收受送達後20日內向本院提出上訴書狀，並應
敘述具體理由；其未敘述上訴理由者，應於上訴期間屆滿後20日
內向本院補提理由書（均須按他造當事人之人數附繕本）「切勿
逕送上級法院」。告訴人或被害人如對於本判決不服者，應具備
理由請求檢察官上訴，其上訴期間之計算係以檢察官收受判決正
本之日期為準。 因疫情而遲誤不變期間，得向法院聲請回復原
狀。
                                書記官  蘇瑩琪 
中　　華　　民　　國　　111 　年　　6 　　月　　24　　日
附錄本案論罪科刑法條全文：
中華民國刑法第310條
意圖散布於眾，而指摘或傳述足以毀損他人名譽之事者，為誹謗
罪，處1年以下有期徒刑、拘役或1萬5千元以下罰金。
散布文字、圖畫犯前項之罪者，處2年以下有期徒刑、拘役或3萬
元以下罰金。
對於所誹謗之事，能證明其為真實者，不罰。但涉於私德而與公
共利益無關者，不在此限。